臺灣高等法院臺中分院刑事判決　　　　96年度上訴字第2598號
上　訴　人
即　被　告　乙○○
上列上訴人因詐欺案件，不服臺灣臺中地方法院96年度訴緝字第
324號中華民國96年8月27日第一審判決（起訴案號：臺灣臺中地
方法院檢察署85年度偵字第10993號），提起上訴，本院判決如
下：
    主  文
原判決撤銷。
乙○○幫助共同意圖為自己不法之所有，以詐術使人將本人之物
交付，處有期徒刑拾月，減為有期徒刑伍月，如易科罰金，以新
臺幣玖佰元即銀元佰元折算壹日。
    事  實
一、乙○○可預見一般人收集金融帳戶使用常與財產犯罪密切相
    關，且取得他人存摺之目的在於掩飾犯行不易遭人追查，其
    對於提供帳戶雖無引發他人萌生犯罪之確信，但仍以縱若有
    人持以犯詐欺罪亦未違反其本意之幫助犯意，於八十五年一
    月間，將其所有之臺中何厝郵局存簿儲金第000000－
    0號存簿、印章、提款卡交予不詳姓名之人組成之詐欺集團
    使用，該詐欺集團成員即在翡翠雜誌第三八三期（八十五年
    一月十六日至二十九日）上，以「匯豐理財投注站、香港彩
    券」為名，刊登有關六合彩之明牌廣告，廣告上並刊登不詳
    姓名人名義申請之00－0000000、0000000
    、0000000、0000000、0000000號電
    話為聯絡電話，該集團並印製偽造之「香港賽馬投注站契約
    書」，並在契約書上偽造「匯豐中資企業集團」、「余立民
    」、「楊鐵樑」等印文，以作為取信已寄予匯款之買明牌者
    之用，嗣丁○○於八十五年二月一日，見上開翡翠雜誌第一
    二三頁之前開廣告，遂依所載電話號碼，先分別撥打00－
    0000000、0000000號等二線不詳姓名人名義
    之電話，而負責接聽之集團內成年女子即向丁○○詐稱：須
    先付新臺幣（下同）七萬元當作會費，若中獎則要給付八十
    萬元云云，丁○○認太貴而未同意，旋由另名自稱「小卿」
    之詐騙集團成年女子撥打丁○○之電話續向丁○○詐稱：最
    少要至郵局匯款四萬元到臺中何厝郵局存簿儲金第0000
    00－0號乙○○之帳戶，剩下七十六萬元等中獎再給付云
    云，丁○○因而陷於錯誤，匯入四萬元至乙○○前述帳戶。
    嗣丁○○再打電話至該二名女子所稱之「投注站」，發現為
    空號，欲取回匯款遭郵局拒絕，遂再撥打該二名女子所留之
    丙○○名義之00－0000000、0000000等二
    支電話，由該詐騙集團內自稱「王國富經理」之男子接聽，
    而續向丁○○詐稱：因馬上要報牌，須再匯四萬元云云，丁
    ○○惟恐損失之前所匯四萬元，遂再陷於錯誤，依言再匯款
    四萬元至乙○○之帳戶內。嗣丁○○再撥打該二支電話，接
    聽之詐騙集團成員即續詐稱：渠等報牌後很多人都沒有匯款
    過去，時間快到了，要求丁○○再匯七萬元云云。丁○○依
    言再匯款七萬元，前後共十五萬元後，旋由在臺中之其他成
    員持乙○○之存簿、印章等前往臺中何厝郵局，將丁○○匯
    入之上開款項提領一空。待丁○○再撥打前述丙○○名義之
    ○二－0000000、0000000號電話要求報明牌
    時，接聽者則向其佯稱時間已過，待下次再優先報牌云云，
    並郵寄前述偽造之「香港賽馬投注站契約書」一份向丁○○
    提出行使，用以搪塞，惟仍持續要求丁○○匯款，丁○○始
    知受騙。
二、案經丁○○訴由臺北縣警察局三峽分局報請臺灣臺中地方法
    院檢察署檢察官偵查起訴。
    理  由
甲、證據能力部分：本案全部卷證所涵括之證據，公訴人、被告
    對證據能力均未異議，是後述所引用證據之證據能力均無疑
    義，合先敘明。
乙、得心證之理由：
一、訊據上訴人即被告乙○○對於上揭臺中市何厝郵局0000
    00－0號帳戶係其所親自申請開設等事實坦承不諱，另對
    於被害人丁○○曾被騙之經過亦不爭執，惟矢口否認有何幫
    助詐欺取財或提供帳戶予他人之犯行，辯稱：伊將該帳戶的
    存摺、提款卡、印章放在塑膠的封套內，而把整個東西放在
    伊所任職之臺中市○○路○段東一巷四七號「瑋凱實業有限
    公司」之辦公室抽屜內，至八十五年四月間才發現不見而申
    請掛失云云。惟查：
  (一)被告乙○○前揭臺中市何厝郵局帳戶確實遭犯罪集團用以作
    為詐欺犯罪等情，業據證人即被害人丁○○於警詢及偵查時
    指述甚詳，並有被害人丁○○遭詐騙轉帳之告訴人丁○○於
    八十五年二月一日分別匯款四萬元、四萬元、七萬元至被告
    乙○○在臺中何厝郵局帳號000000－0號帳戶之三峽
    郵局國內匯款執據共三紙詳情表十一頁等在卷可參。
  (二)按帳戶所有人於發現存摺、提款卡遺失多會辦理掛失手續，
    且詐欺集團之成員，亦非至愚之人，焉有使用他人來路不明
    之帳戶做為詐騙轉帳之人頭帳戶，而冒他人隨時向警局、銀
    行申報帳戶止付，致其詐騙金額無法提領之風險？故被告此
    一辯解顯非可採。
  (三)次查，被告乙○○於偵查中明確供述：伊係自八十四年十一
    月到八十五年四月三十日任職於瑋凱實業有限公司等語（八
    十五年六月二十五日偵訊筆錄，見偵查卷第二一頁背面），
    而卷附被告乙○○自八十四年十一月二十二日（開戶日）至
    八十五年四月底止之交易款詳情表（偵查卷第一一五頁以下
    及證物袋內）顯示，被告乙○○上開帳戶於八十五年一、二
    月間起，即有多筆異常的資金匯入，且匯入後隨即於同日遭
    領取，至同年四月十九日，有逾百筆之多，若如被告所述其
    上揭帳戶係遭人盜用，惟遭盜用之時間如此之長，次數之多
    ，被告乙○○於八十四年十一月到八十五年四月三十日既均
    在瑋凱實業有限公司任職，豈會不知其存簿、印章、自動提
    款卡有長期遭盜用之情形？被告所辯顯與常情不符。
  (四)又查，被告乙○○於八十五年五月十六日警詢時供述：「（
    你於何時發現該戶頭遭人冒用？）因於八十五年四月中旬有
    人打電話問我是否已收到他寄的匯款，因此向郵局查詢發現
    我的戶頭內有不明款項新臺幣九萬多元，於是向郵局辦理戶
    頭凍結存款。」、原審法院九十六年七月十日訊問時供述：
    「（你有郵局存摺？）對，但我實際沒有往來，是警方發現
    我的存摺有往來不正常情形，我才知道有此情形。」云云，
    被告乙○○前後所述發現帳戶有異常情形之原因已不一致，
    又經法院函詢臺灣中區郵政管理局八十七年八月十一日第0
    0000000－00五號函檢送之被告乙○○帳戶之查詢
    存簿變更資料表結果顯示，上揭帳戶先於八十五年四月二十
    日辦理掛失，被害人丁○○後於八十五年五月八日始提出告
    訴，亦與被告乙○○所述係因警方告知帳戶有異常情形不相
    符合。足徵被告所辯，係卸責之詞，無可採信。
二、查被告將金融機關帳戶存摺、提款卡及密碼給詐騙集團成員
    使用，詐騙集團成員並持以向被害人丁○○詐騙，被告係以
    幫助他人犯罪之意思，參與實施犯罪構成要件以外之行為，
    核屬詐欺取財罪之幫助犯。故核被告係犯刑法第三十條第一
    項、第三百三十九條第一項之幫助詐欺取財罪，公訴意旨認
    被告係犯常業詐欺罪尚有未洽，應予變更，又本案並無事證
    證明被告對收受其存摺者係以詐欺為常業一節有所認識或預
    見，是亦不論以幫助常業詐欺罪，被告幫助他人實行犯罪行
    為，為幫助犯，應依刑法第三十條第二項之規定減輕其刑，
    原審以被告犯罪事證明確，予以論罪科刑，固非無見，然查
    (一)被告固提供存摺供詐欺集團使用，然並無充足明確事證證
    明被告有從事詐欺取財罪之構成要件行為或有為自己犯詐欺
    罪之主觀意圖，是原審法院認被告係犯常業詐欺罪尚有未洽
    ；(二)原審法院認被告併犯刑法第二百十六條、第二百十條之
    行使偽造私文書罪亦有未洽（詳后），被告上訴意旨否認犯
    罪，固無可採，然原審判決既有如上瑕疵，即屬無可維持，
    應由本院予以撤銷改判，爰審酌被告犯罪之動機、目的、手
    段、犯後態度等一切情狀，量處如主文第二項所示之刑，並
    依中華民國九十六年罪犯減刑條例第二條第一項第三款、第
    七條、第九條減其宣告刑及諭知易科罰金之折算標準。
三、又被告行為後，罰金罰鍰提高標準條例第二條業已刪除，而
    刑法第四十一條第一項前段關於易科罰金之折算標準，於九
    十四年二月二日修正公布，已由舊法之銀元一百元、二百元
    、三百元修正為新台幣一千元、二千元、三千元，因屬科刑
    規範事項之變更，其折算標準為裁判時所應諭知，自有就新
    舊法規定比較之必要，經比較新舊法結果，以被告行為時之
    舊法較為有利於被告，是依現行刑法第二條第一項之規定，
    應適用被告行為時之舊法即依修正前刑法第四十一條第一項
    前段，九十五年五月十七日修正前罰金罰鍰提高標準條例第
    二條之規定，諭知以銀元三百元折算一日為易科罰金之折算
    標準。
四、公訴意旨另以被告共同偽刻「匯豐中資企業集團」、「余立
    民」、「楊鐵樑」等印章，並以之偽造「香港賽馬投注站契
    約書」，又在翡翠雜誌第三八三期上，以「匯豐理財投注站
    、香港彩券」為名，刊登有關六合彩之明牌廣告，因認被告
　　另犯刑法第一百五十三條之煽惑他人犯罪罪及同法第二百十
  　六條、第二百十條之行使偽造私文書罪及第二百十七條之偽
    造印章、印文罪，然被告提供帳戶供詐欺集團使用，可認其
    有幫助他人犯詐欺取財罪之間接故意，然並無充足事證證明
    被告就該犯罪集團之詐欺手法必有確切了解，而詐欺手法態
    樣甚多，並非必定須以報六合彩明牌煽惑簽賭或偽造印章、
    印文、私文書方式為之，難認被告有此等主觀犯意，是此部
    分被告犯罪不能證明，惟依公訴意旨，被告此部分犯行與前
    揭經本院認定成罪部分具有牽連犯之裁判上一罪關係，本審
    判不可分原則，爰不另為無罪諭知，併此明。
據上論結，應依刑事訴訟法第三百六十九條第一項前段、第三百
六十四條、第二百九十九條第一項前段、第三百條，刑法第二條
第一項、第三十條、第三百三十九條第一項，九十四年二月二日
修正公布前刑法第四十一條第一項前段，中華民國九十六年罪犯
減刑條例第二條第一項第三款、第七條、第九條，刑法施行法第
一條之一，九十五年五月十七日修正前罰金罰鍰提高標準條例第
二條，判決如主文。
本案經檢察官甲○○到庭執行職務。
中　　華　　民　　國　　96　　年　　12　　月　　20　　日
            刑事第一庭　審判長法　官　陳　紀　綱
                              法　官　張  智  雄
                              法　官　姚　勳　昌
上列正本證明與原本無異。
檢察官得上訴。
被告不得上訴。
如不服本判決應於收受送達後十日內向本院提出上訴書狀，其未
敘述上訴之理由者並得於提起上訴後十日內向本院補提理由書（
均須按他造當事人之人數附繕本）。
                              書記官  吳　宗  玲
中　　華　　民　　國　　96　　年　　12　　月　　20　　日
中華民國刑法第339條
（普通詐欺罪）
意圖為自己或第三人不法之所有，以詐術使人將本人或第三人之
物交付者，處5年以下有期徒刑、拘役或科或併科1千元以下罰金
。
